【裁判字號】    90,聲再,61
【裁判日期】    900309
【裁判案由】    聲請再審
【裁判全文】
臺灣高等法院刑事裁定                                九十年度聲再字第六一號
    再審聲請人
    即受判決人  甲○○
右列聲請人因詐欺案件，對於本院八十九年度上訴字第三四五號，中華民國八十九年
十二月二十八日確定判決（臺灣臺北地方法院八十七年度訴字第一○六八號、臺灣臺
北地方法院檢察署八十六年度偵字第二五五○五號)，聲請再審，本院裁定如左：
    主  文
再審之聲請駁回。
    理  由
一、聲請意旨略以：本件二審確定判決於證據之調查程序與事實之認定均有重大瑕疵
    ，且對諸多足生影響判決之重要證據亦漏未審酌。
  (一)二審確定判決指稱被告已按七十三年協議書第二條約定之方式陸續自吳文鉅轉交
    有所取償云云，然該確定判決未能說明其據以認定前開事實之證據為何，且遍查
    原一、二審審理程序，從未出現任何經被告簽具之收據，且轉交人吳文鉅及債務
    人福欣公司、徐兩福亦均無法提出任何清償之證明，則該二審確定判決認定事實
    之依據何在？實非無疑，故顯有不依證據認定犯罪事實之重大違誤。再者，該確
    定判決既認定被告已陸續受吳文鉅轉交而有所取償，然則就被告受轉交取償之次
    數共有幾次？各次轉交之情形及轉交之金額如何？被告已受償之總金額共計多少
    ？此等重要事項，何以無一具體說明交代？益見其事實之認定顯有不周且違背證
    據法則。
  (二)次查，被告雖於七十七年二月十五日以臺北市○○區○○段二小段八八四之一等
    地號土地持分，向案外人楊昭男設定本金最高限額抵押貸款，然而設定抵押貸款
    與被告對福欣公司債權是否受償本屬兩事，被告雖因前開土地持分設定抵押權而
    取得貸款，但亦相對的對楊昭男負有所貸款項之債務，自難謂被告因此獲有利益
    ，又被告取得之該貸款款項，亦非作為抵償福欣公司依七十三年協議書對被告所
    負債務之用，若設定抵押權所得之款項係用以清償協議書之債務，則被告對案外
    人楊昭男所負之債務，應轉由福欣公司或徐兩福負擔，始可發生部分清償協議書
    債務之效果，然查，被告與福欣公司或徐兩福間從未就被告對楊昭男之債務達成
    承擔之協議，況且，該抵押權之登記嗣後已因被告之清償而被塗銷，並由被告依
    協議書之約定將系爭土地移轉予承購戶，則被告何來因取得抵押貸款款項而受有
    取償之利益？詎原二審法院未詳究其中過程，遽然臆測被告向他人抵押借款取償
    云云，實有錯誤。再者，被告雖於七十七年三月十四日在臺灣臺北區郵政管理局
    第六十七支局第二九二三號存證信函中自承以前開土地持分向楊昭男設定抵押權
    ，惟該函之重點及目的係向福欣公司及徐兩福催收七十三年協議書之借款，此觀
    該存證信函中表示「務請貴公司迅即返還借款與本人，俾便塗銷抵押權登記及土
    地持分移轉貴公司。」等語可證；況且，若被告真以系爭土地持分向楊昭男抵押
    借款取償，則被告既已受償，何有可能自相矛盾，一方面表明設定抵押權之事實
    ，另一方面卻又催促福欣公司及徐兩福儘速出面處理七十三年協議書之借款，詎
    原二審判決未察及此，竟斷章取義曲解該存證信函之意思，亦有重要證據漏未審
    酌之違誤。尤有甚者，原二審法院未於審判期日提示被告上開存證信函，未予被
    告辯明之機會，嚴重剝奪被告之防禦權，該未經合法調查之證據，不得作為判斷
    之依據。
  (三)二審確定判決以證人吳文鉅八十九年十一月八日之證詞作為認定被告債權業已受
    償之依據，惟查，該證詞之內容係吳文鉅之臆測之詞，並非陳述耳聞目睹被告受
    償之事實，按「證人之個人意見或推測之詞，不得作為證據。」詎二審確定判決
    竟仍執吳文鉅之個人意見及推測之詞作為判斷依據，顯有重大違誤！況查，七十
    三年協議書第四條約定：「利息依實借數目，按每千元每月新臺幣（下同）二十
    四元計算，除扣除第一個月利息外，其餘部分俟乙方返還借款時，一併計付。」
    另第五條並有酬謝金之約定。本件縱使不計協議書約定之酬謝金，僅自七十三年
    十二月起算每月每千元二十四元之利息，如計至七十七年二月（即被告將系爭土
    地設定擔保之時），已逾三年，一千五百萬元之利息即達一千三百六十八萬元以
    上，本息合計達二千八百六十八萬元以上，以系爭土地持分於七十多年間法院拍
    定之價格一千零二十四萬元，該土地持分用以抵付利息尚有不足，更遑論用以清
    償全部本息！原二審判決顯未審酌前開七十三年協議書之利息約定內容，且未確
    實核算系爭土地持分之價值及被告對福欣公司及徐兩福之本息債權之數額，乃竟
    單憑吳文鉅空泛無據之猜測即認定被告業已受償，實有重要證據漏未審酌。
    綜上所述，該二審確定判決嚴重違背證據法則，且對諸多有利被告之重要證據漏
    未審酌，為此依法聲請再審，請准開始再審之裁定云云。
二、按不得上訴於第三審法院之案件，其經第二審確定之有罪判決，如就足生影響於
    判決之重要證據漏未審酌者，亦得為受判決人之利益，聲請再審，刑事訴訟法第
    四百二十一條固定有明文，惟此之據以聲請之證據，須在卷內現存且屬重要，一
    經審酌，即足以影響於原確定判決，並為原確定判決所漏予審酌者始足當之。且
    所謂漏未審酌乃指第二審判決前已發現而提出之證據，未予審酌而言，苟被捨棄
    之證據，已於理由內敘明其捨棄之理由者，即非漏未審酌。又所謂重要證據，必
    須該證據已足認定受判決人應受無罪、或免訴、或輕於原審所認定之罪名方可，
    如不足以推翻原審所認定罪刑之證據，即非足生影響於原判決之重要證據。而證
    據之憑信力如何，由法院依其調查之結果，依自由心證之原則而為斟酌取捨。
三、查原確定判決已於理由欄二(三)中詳述係以「協議書」第二條之約定、存證信函及
    證人吳文鉅之證言以為認定聲請人已有自吳文鉅轉交而有所取償及以系爭土地向
    他人抵押借款取償之依據，核與經驗法則、論理法則並無違背，依法並無不合，
    然依聲請人上開聲請意旨(一)(二)僅係陳述原確定判決未提出據以認定之證據為何，
    及並未因向他人抵押借款而受有取償之利益云云，惟並未提出說明係有何種重要
    證據漏未審酌，故此部分無非係聲請人對原確定判決取捨證據、認定事實之職權
    行使再行爭執而已，尚難認有何重要證據漏未審酌。況且依原確定判決理由欄二
    、(三)中所提出之存證信函二之內容以觀，聲請人亦表明證人即轉交人吳文鉅已將
    所收客戶款項給付予聲請人，雖上開存證信函係敘明給付小部分利息，然查依系
    爭協議書第四條之約定：「利息依實借數目，按每千元每月新臺幣二十四元計算
    ，除扣除第一個月利息外，其餘部分俟乙方返還借款時，一併計付。」，該利息
    是於本金全數返還後方予以計算給付，是可得知，上開存證信函上所載吳文鉅所
    收受客戶款項給付聲請人者應係給付借款之本金，故聲請人確如原確定判決所認
    定已經陸續有自吳文鉅轉交而有所取償無訛，是此部分亦不足以影響原確定判決
    之結果。至聲請意旨(二)述及原確定判決未於審判期日將上開存證信函提示聲請人
    ，然此部分係應於審判期日調查之證據而未予調查，僅為判決違背法令與否之問
    題，縱原確定判決果未於審判期日提示上開證據，亦非得為提起本件再審之理由
    。
四、另就聲請意旨(三)所稱證人吳文鉅所為證言為推測之詞而不得採為證據，且未確實
    核算系爭土地持分之價值及聲請人對福欣公司及徐兩福之本金債權之數額，而認
    係有重要證據漏未審酌，然此亦僅為聲請人對原確定判決之取捨證據及所認定之
    事實再行爭執，並非有何重要證據漏未審酌，至聲請意旨所提出七十三年協議書
    第四條及第五條中雖有利息及酬謝金之約定，然依系爭協議書第四條約定：「利
    息依實借數目，按每千元每月新台幣二十四元計算，除扣除第一個月利息外，其
    餘部分俟乙方返還借款時，一併計付。」之內容以觀，該利息應於本金全數返還
    後方予以計算給付，是證人吳文鉅所交付收受客戶款項給付聲請人者係給付借款
    之本金，已如前述，然觀之聲請人向臺灣板橋地方法院所聲請核發之支付命令（
    案號：八十六年度促字第七八四九號）中，本金之記載係為「新台幣一千零二十
    四萬元」，並未將吳文鉅所轉交償還之部分本金予以扣除，是聲請人於聲請上開
    支付命令時自有為自己不法所有之意圖無訛，故縱令審酌聲請人所提出之七十三
    年協議書第四條及第五條之約定亦不足以動搖原確定判決而另為對被告為有利之
    認定，亦即該等證據並非足以影響有罪判決之重要證據，揆諸前揭說明，聲請人
    自不得據以聲請本件再審。
五、綜上所述，本件聲請人甲○○以有重要證據漏未審酌為理由而聲請本件再審，為
    無理由，應予駁回。爰依刑事訴訟法第四百三十四條第一項裁定如主文。
中      華      民      國    九十      年      三      月      八      日
                              臺灣高等法院刑事第二十二庭
                                  審判長法  官  許  正  順
                                        法  官  邱  同  印
                                        法  官  胡  方  新
右正本證明與原本無異。
不得抗告。
                                        書記官  秦  慧  榮
中    華    民    國     九十     年       三       月        九        日


司法院資訊處製作；財團法人民間司法改革基金會備份。
